【裁判字號】    97,交抗,1041
【裁判日期】    970922
【裁判案由】    聲明異議
【裁判全文】
臺灣高等法院臺中分院刑事裁定        97年度交抗字第1041號
抗  告  人  交通部公路總局臺中區監理所彰化監理站
法定代表人  高東寶
異  議  人
即受處分人  甲○○
上列抗告人因受處分人違反道路交通管理處罰條例之聲明異議案
件，不服臺灣彰化地方法院中華民國97年 7月31日97年度交聲字
第1024號裁定，提起抗告，本院裁定如下：
    主  文
抗告駁回。
    理  由
一、抗告意旨略以：
  (一)交通違規一次裁決制度係交通部基於推動行政革新、簡化作
    業，自民國87年起邀集內政部、法務部等相關部會經年餘之
    規劃及十餘次會議研商獲致共識後，針對舉發違反道路交通
    管理事件通知單送達及裁決程序做出重大變革，亦即警察機
    關將該通知單完成送達後，被通知人仍未依通知到案期限繳
    納罰鍰，處罰機關（公路監理機關或交通事件裁決所）則於
    處罰主文內容分別載明罰鍰繳納期限、逾期不繳納罰鍰易處
    吊扣駕駛執照（或牌照）期間、未繳送駕駛執照（或牌照）
    易處吊銷駕駛執照（或牌照）期間，以及逕行註銷駕駛執照
    （或牌照）期間，執行四階段一次裁決處分，經研擬修訂違
    反道路交通管理事件統一裁罰基準及處理細則第43條、第61
    條等相關條文後，於89年7月1日起正式實施迄今，推動過程
    堪稱嚴謹，有效精簡人力、撙節公帑，成效卓著。道路交通
    管理處罰條例第65條規定以及該條例授權之違反道路交通管
    理事件統一裁罰基準及處理細則第43條、第61條等相關法制
    作業均已完備，基此，本站依法所為一次裁決之行政處分並
    無違法之情形。
  (二)按行政處分未經撤銷、廢止或未因其他事由而失效者，其效
    力繼續存在，行政程序法第110條第3項定有明文。基此，本
    站註銷異議人甲○○之駕駛執照處分既未被撤銷（彰監四字
    第駕裁 00－000000000號裁決書），其註銷異議人甲○○駕
    駛執照之效力仍有效存續中，原法院未查，將原處分撤銷，
    並為不罰之諭知，似有未洽。為此狀請廢棄原裁定，另為適
    法之裁定云云。
二、原裁定意旨如原審裁定書內容所載（如附件）。
三、按「行為後法律或自治條例有變更者，適用行政機關最初裁
    處時之法律或自治條例。但裁處前之法律或自治條例有利於
    受處罰者，適用最有利於受處罰者之規定」行政罰法第 5條
    定有明文。受處分人行為後，道路交通管理處罰條例第65條
    業於民國（下同）97年 5月28日總統令修正公布，並於同年
    9月 1日施行，修正前道路交通管理處罰條例第65條第1項規
    定：「汽車所有人、駕駛人違反本條例，經主管機關裁決後
    逾二十日未向管轄地方法院聲明異議，或其聲明異議經法院
    裁定確定，而不依裁決或裁定繳納罰鍰或不繳送汽車牌照、
    駕駛執照者，依下列規定處理之：」其中第3款暨第2項分別
    規定：「罰鍰不繳者，按其罰鍰數額，易處吊扣汽車牌照或
    駕駛執照一個月至三個月；不依期限繳送汽車牌照或駕駛執
    照者，吊銷其汽車牌照或駕駛執照」、「前項第三款之汽車
    所有人、駕駛人如無汽車牌照或駕駛執照可資易處吊扣時，
    得就原處分或裁定確定之罰鍰加倍處罰；逾十五日後仍不繳
    納者，移送法院強制執行」。修正後道路交通管理處罰條例
    第65條第1項第3款：「罰鍰不繳納者，依法移送強制執行」
    。比較結果，修正後之道路交通管理處罰條例第65條並非較
    有利於受處分人，依行政罰法第 5條但書之規定，仍應依修
    正前道路交通管理處罰條例裁處，合先敘明。
四、又按「汽車所有人、駕駛人違反本條例，經主管機關裁決後
    逾二十日未向管轄地方法院聲明異議，或其聲明異議經法院
    裁定確定，而不依裁決或裁定繳納罰鍰或不繳送汽車牌照、
    駕駛執照者，依下列規定處理之：一經處分吊銷汽車牌照或
    駕駛執照者，由公路主管機關逕行註銷。二經處分吊扣汽車
    牌照或駕駛執照者，按其吊扣期間加倍處分；仍不依限期繳
    送汽車牌照或駕駛執照者，吊銷其汽車牌照或駕駛執照。三
    罰鍰不繳者，按其罰鍰數額，易處吊扣汽車牌照或駕駛執照
    一個月至三個月；不依期限繳送汽車牌照或駕駛執照者，吊
    銷其汽車牌照或駕駛執照。前項第三款之汽車所有人、駕駛
    人如無汽車牌照或駕駛執照可資易處吊扣時，得就原處分或
    裁定確定之罰鍰加倍處罰；逾十五日後仍不繳納者，移送法
    院強制執行。」；次按「違反道路交通管理事件，受處分人
    於裁決後逾二十日未向管轄地方法院聲明異議，或其聲明異
    議經法院裁定確定，而不依裁決或裁定繳納罰鍰或不繳送汽
    車牌照、駕駛執照者，依下列規定處理：一罰鍰不繳者，依
    法移送強制執行。二經處分吊扣汽車牌照、駕駛執照者，按
    其吊扣期間加倍處分，受處分人仍不於十五日限期內繳送汽
    車牌照或駕駛執照者，吊銷其汽車牌照或駕駛執照。三經處
    分吊銷、註銷汽車牌照、駕駛執照者，由處罰機關逕行註銷
    。四受吊扣執業登記證之處分，未將執業登記證送交發證警
    察機關者，廢止其執業登記。五經處分廢止執業登記，其執
    業登記證由警察機關收繳之。六經處分沒入之車輛、高音量
    喇叭或噪音器物、攤棚、攤架者，於裁決確定後銷燬。七經
    處分追繳欠費者，於裁決確定後，將裁決書抄本移送應收欠
    費之機關以憑追繳欠費。依前項各款所為之處罰事項及繳納
    （送）期限，均應於裁決書處罰主文內填記明確」。修正前
    道路交通管理處罰條例第65條，與違反道路交通管理事件統
    一裁罰基準及處理細則第67條規定分別定有明文。又「為使
    行政行為遵循公正、公開與民主之程序，確保依法行政之原
    則，以保障人民權益，提高行政效能，增進人民對行政之信
    賴，特制定本法」、「本法所稱行政程序，係指行政機關作
    成行政處分、締結行政契約、訂定法規命令與行政規則、確
    定行政計畫、實施行政指導及處理陳情等行為之程序」，行
    政程序法第1條、第2條分別定有明文。是行政機關之行政行
    為若無特別的排除行政程序法適用之明文規定，自應受行政
    程序法之規範，俾確保依法行政之原則，以保障人民權益，
    提高行政效能，增進人民對行政之信賴。又行政機關行使公
    權力，就特定具體之公法事件所為對外發生法律上效果之單
    方行政行為，皆屬行政處分，不因其用語、形式以及是否有
    後續行為或記載不得聲明不服之文字而有異（司法院大法官
    會議釋字第 423號解釋意旨參照）。是交通部公路總局依據
    該局之組織條例第 8條規定制定交通部公路總局各區監理所
    組織通則，規範各區監理所組織，因此各區○○○○○道路
    交通管理處罰條例第92條第 4項規定，所訂定之違反道路交
    通管理事件統一裁罰基準及處理細則，對於違反交通規則之
    裁決，自屬行政處分，亦應受行政程序法之規範。次按行政
    程序法第96條第1項第6款規定：行政處分以書面為之者，其
    中應記載事項之一有「表明其為行政處分之意旨及不服行政
    處分之救濟方法、期間及其受理機關。」再者，細觀違反道
    路交通管理事件統一裁罰基準及處理細則第45條規定：「違
    反道路交通管理事件，於行為人到案聽候裁決者，處罰機關
    經裁決後，應宣示裁決內容，並將聲明異議期間及提出書狀
    之機關，於宣示時一併告知，且記載於裁決書。違反道路交
    通管理事件，行為人不依規定自動繳納罰鍰，或不依通知限
    期到案，處罰機關逕行裁決者，得不宣示。但應依前項規定
    於裁決書載明應記載事項，並送達受處分人。」其規定旨趣
    即與上開行政程序法第96條第1項第6款規定之意旨相符，且
    其中更強調「應依前項規定於裁決書載明應記載事項，並送
    達受處分人。」申言之，行政程序法中所重視之教示制度，
    於違反道路交通管理事件之裁決非但亦須為同一之適用，尚
    且須要特別注意遵守，除確保依法行政之原則外，同時俾便
    人民於不服時能依其教示適時提出救濟，以保障人民權益。
五、經查：
  (一)本件受處分人甲○○（以下稱受處分人）於97年 6月21日凌
    晨 1時30分許，駕駛車牌號碼SP－1413號自用一般小客車，
    於國道三號南下 273.6公里處，因駕駛執照業經註銷仍駕車
    行駛公路，遭國道公路警察局第八警察隊以公警行字第Z000
    00000 號違規通知單當場舉發，並依道路交通管理處罰條例
    第21條第1項第4款規定，裁處罰鍰新臺幣（下同）10,000元
    ，並扣繳駕駛執照，此有97年6月21日公警局交字第Z000000
    00號舉發違反道路交通管理事件通知單及97年 7月11日彰監
    四字第裁64-Z00000000號裁決書各 1份附卷可稽。雖受處分
    人辯稱未收到前因吊銷駕駛執照之97年 2月29日彰監四字第
    裁00-000000000號裁決通知書，故不知會被吊銷駕照等語；
    惟受處分人所爭執之彰監四字第裁00-000000000號裁決書，
    已於97年 3月13日寄存送達員林郵局，並於同年月24日發生
    合法送達之效力，此有交通部公路總局臺中區監理所彰化監
    理站送達證書 1紙附卷可稽（見原審卷第10頁），是本件受
    處分人以未收受該裁決書為由，所為之抗辯，尚難予採憑。
  (二)行政機關為行政處分時，雖可於行政處分上同時預告不履行
    之法律效果，惟此僅係行政處分之「預告行為」，行為人不
    履行時，行政機關仍須另為行政處分，始可發生該預告之法
    律效果，不可以該預告行為，作為「易處」之行政處分，而
    發生預告內容之法律效果。而按上開修正前道路交通管理處
    罰條例第65條之規定，易處吊扣或吊銷駕駛執照，須違規人
    未依限繳納罰鍰或未依限繳送駕駛執照時，始得以另一行政
    處分易處吊扣或吊銷駕駛執照，不得於裁處罰鍰或吊扣駕駛
    執照時，即同時預為「如不依限繳納罰鍰者，易處吊扣駕駛
    執照之行政處分」，或「如未於限期前繳送駕駛執照，易處
    吊銷」之行政處分，倘違反上開規定，自屬具有重大明顯之
    瑕疵，依行政程序法第110條第7款規定，該行政處分應認無
    效。本件受處分人前於97年1月26日某時，因在6個月內，駕
    照違規記點共達 6點以上，經交通部公路總局臺中區監理所
    彰化監理站於97年2月29日以彰監四字第裁00－000000000號
    裁決書裁處：一吊扣駕駛執照 1個月，並應接受道路安全講
    習，駕駛執照限於97年 3月30日前繳送。二上開駕駛執照逾
    期不繳送者：(一)自97年3月31日起易處吊扣駕駛執照2個月，
    並限於97年4月14日前繳送。(二)97年4月14日前未繳送駕駛執
    照者，自97年 4月15日起易處吊銷，並逕行註銷駕駛執照。
    (三)駕駛執照吊（註）銷後，自97年 4月15日起一年內不得重
    新考領駕駛執照，此有裁決書 1紙在卷可佐。揆諸前開說明
    ，該裁決處分顯具有重大明顯之瑕疵，依行政程序法第 110
    條第 7款規定，應認為無效。受處分人之駕駛執照既未經合
    法註銷，抗告人嗣以97年7月11日彰監四字第裁64-Z0000000
    0 號裁決書，認定「駕駛執照經註銷仍駕駛自小客車」而裁
    處受處分人罰鍰10,000元整即有未合，原裁定將之撤銷並諭
    知不罰經核尚無違誤，抗告人仍以上詞指摘原裁定未合，其
    抗告無理由，應予駁回。
六、據上論結，應依道路交通案件處理辦法第26條，刑事訴訟法
    第412條，裁定如主文。
中    華    民    國    97    年    9     月    22    日
            交通法庭  審判長法  官  陳  紀  綱
                            法  官  陳  欣  安
                            法  官  張  智  雄
上列正本證明與原本無異。
不得再抗告。
                            書記官  謝  雅  惠
中    華    民    國    97    年    9     月    22    日


司法院資訊處製作；財團法人民間司法改革基金會備份。
